臺灣雲林地方法院民事判決　　九十年度簡上字第九三號
　　上　訴　人　丙○○
　　法定代理人　甲○○
　　訴訟代理人　乙○○
右當事人間請求損害賠償事件，上訴人對於中華民國九十年九月十八日本院斗六簡易
簡易庭九十年度六簡字第一九０號第一審判決提起上訴，本院判決如左：
    主　　　文
原判決關於命上訴人給付超過新台幣肆萬仟陸佰拾貳元部分，及該部份假執行之
宣告，暨除確定部分外訴訟費用之裁判均廢棄。
右開廢棄部分，被上訴人在第一審簡易之訴及其假執行之聲請均駁回。
其餘上訴駁回。
第一審（除確定部分外）、第二審訴訟費用由上訴人負擔十分之四，餘由被上訴人負
擔。
　　事　　　實
甲、上訴人方面：
  一、聲明：
　（一）原判決不利上訴人部分廢棄。
　（二）右開廢棄部分，被上訴人在第一審之訴駁回。
　二、陳述：除與原審判決書所載者相同茲予引用外，補稱：
　（一）按民法第一百九十七條第一項前段規定：「因侵權行為所生之損害賠償請求
　　　　權時效，自請求權人知有損害及賠償義務人時起，二年間不行使而消滅」，
　　　　本件損害賠償請求權已逾二年時效，被上訴人已無權利訴請損害賠償，應駁
　　　　回其請求。
　（二）系爭車禍發生當時，伊駕駛車號ＳＫ─六六六三號小客車行駛在國道高速公
　　　　路一二五公里處之內側車道，詎訴外人王國州駕駛車號Ｊ六─四七五０號小
　　　　客車行駛在外側車道欲由路肩超車，卻不慎撞擊亦行駛在該路段外側車道由
　　　　被上訴人所承保訴外人戴張小梅所駕駛車號Ｌ九─四六八八號小客車，致訴
　　　　外人戴張小梅偏向內車道才撞到伊後車身，因伊所行駛之內側車道當時塞車
　　　　沒有辦法變換車道，伊車才擦撞到中央分隔島而停在路肩，是本件車禍伊並
　　　　沒有過失，反係訴外人戴張小梅未保持安全距離致閃避不及而引發連環車禍
　　　　，訴外人戴張小梅應負二分之一之過失責任，何況發生車禍有四部車，苟該
　　　　車均能保持安全距離，當無連環車禍發生之可能，被上訴人只要求伊賠償並
　　　　不合理。
　（三）因訴外人王國州、戴張小梅、張致文係親屬關係，故彼等於警訊時相互勾串
　　　　而為不利於伊之陳述，伊根本未變換車道，故警訊筆錄不實，被上訴人自不
　　　　得持台灣省車輛行車事故覆議鑑定委員會鑑定意見主張伊應負損害賠償責任
　　　　。
乙、被上訴人方面：
　一、聲明：上訴駁回。
　二、陳述：除與原審判決書所載者相同茲予引用外，補稱：
　　　系爭損害賠償請求權伊係在知有損害及賠償義務人時起二年內提起本件訴訟，
　　　並無上訴人所稱業已罹於時效之情，又系爭車禍肇事責任業經台灣省竹苗區車
　　　輛行車事故鑑定委員會及台灣省車輛行車事故覆議鑑定委員會鑑定均認系爭車
　　　禍係上訴人收變換車道不當所致，上訴人自應負損害賠償責任，是上訴人之上
　　　訴顯無理由，應予駁回。
　　理　　　由
一、被上訴人起訴主張請求：伊承保訴外人戴張小梅所有車號Ｌ九─四六八八號小客
    車，戴張小梅於民國八十七年八月九日九時許駕駛該車行經國道高速公路一二五
    公里處，遭上訴人駕駛車號ＳＫ─六六六三號車違規超車，擦撞承保車前部，以
    致被另一訴外人王國州（起訴前已死亡，變更當事人為王唐鳳英，嗣撤回該部分
    之起訴）追撞被上訴人承保車後部，使該車受損嚴重，被告前開行為已構成民法
    第一百八十四條第一項前段之侵權行為，應負損害賠償責任。被上訴人之承保車
    經送修復所需之合理必要費用共計新台幣（下同）十一萬元，被上訴人已依約給
    付被險人，自得依保險法第五十三條第一項規定行使代位求償權，請求判決被上
    訴人賠償上揭金額等語。被上訴人則以：系爭損害賠償請求權業已罹於二年時效
    ，上訴人自不得向伊請求，何況系爭車禍發生乃訴外人王國州路肩超車不當，致
    碰撞戴張小梅之車，因戴張小梅未保持安全距離閃避不及而偏向內車道才撞到伊
    後車身，伊根本無其等所稱有變換車道之情，本件車禍發生伊並沒有過失，何況
    苟該車均能保持安全距離，當無連環車禍發生之可能，被上訴人只要求伊賠償並
    不合理等語，資為抗辯。
　　（按原審判決命上訴人給付被上訴人九萬二千九百八十元，及自八十九年八月二
　　十三日起至清償日止，按週年利率百分之五計算之利息，並駁回被上訴人其餘之
　　訴。僅上訴人就其敗訴部分提起上訴，關於被上訴人於原審敗訴部分，業已確定
　　。）
二、被上訴人主張上開事實已據其提出與所述相符之理賠計算書、行車執照、車損照
    片、估價單、賠償給付同意書、統一發票為證，上訴人固不否認有於上揭時地與
    訴外人戴張小梅、王國州、張致文發生連環車禍，且被上訴人業已給付其所承保
    戴張小梅之車輛修復費用十一萬元予戴張小梅之情，惟對被上訴人所指應負損害
    賠償責任乙節，加以否認，並以前揭情詞置辯，惟查：
    （一）上訴人雖抗辯稱本件損害賠償請求權業已罹於時效，然有關系爭車禍係於
          八十七年八月九日發生，有原審法院依職權調閱道路交通事故調查表、國
          道公路警察局道路交通事故調查筆錄附卷可參，而被上訴人提起本件訴訟
          乃於八十九年八月九日繫屬於本院（見原審卷第四頁收文章），是本件未
          逾侵權行為損害賠償請求權二年短期時效，上訴人所辯容有誤會。
　　（二）按汽車在行駛途中，除遇特殊狀況必須減速外，不得驟然減速或在車道中
　　　　　臨時停車或停車；又汽車在行駛途中，不得驟然或任意變換車道，如欲超
　　　　　越前車或變換車道時，應先顯示方向燈告知前後車輛，並保持安全距離及
　　　　　間隔，方得超越或變換車道，高速公路交通管制規則第十條、第十一條分
　　　　　別定有明文。有關系爭車禍事故發生時有四部車發生連環車禍，追撞於一
　　　　　處，依事故現場圖示及現場車損照片顯示，上訴人所駕駛之ＳＫ─六六六
　　　　　三號小客車於事故發生後停於國道一號高速公路南下一二五公里三百五十
　　　　　公尺處之內側路肩，其車右後尾部有遭撞擊之痕跡，戴張小梅所駕駛之車
　　　　　號Ｌ九─四六八八號小客車即被上訴人承保車，其車頭在內外線車道間，
　　　　　車身在內側車道呈西南、東北向，其車頭部及右後車尾部均有撞擊之痕跡
　　　　　，另一部由王國州駕駛之Ｊ六─四七五０號小客車，其車頭在外側車道與
　　　　　路肩間，車身在外側車道亦呈西南、東北狀，其左前車頭、右後車尾有遭
　　　　　撞擊之痕跡，最後一部由張致文駕駛之ＫＶ─三八八五號小客車則在外側
　　　　　車道，其左前車頭有撞擊之痕跡。復參之戴張小梅於國道公路警察局調查
　　　　　時稱：「當時行駛外側車道之ＳＫ─六六六三號小客車突然變換至內側車
　　　　　道偏向內側路肩後突然踩煞車，我閃避不及撞及該車之右後保險桿，偏至
　　　　　內外車道線中央，後方車輛行駛外側車道之Ｊ六─四七五０號小客車就追
　　　　　撞我車而肇事。」；王國州稱：「當時我行經南下一二五公里三百五十公
　　　　　尺處時，我看見前方自小客車ＳＫ─六六六三號突然停於內側路肩，而我
　　　　　見狀馬上煞車，煞車不及撞上Ｌ九─四六八八號車而肇事。」；張致文稱
　　　　　：「當時行駛於外側車道之ＳＫ─六六六三號小客車變換至內車道偏向路
　　　　　肩急踩煞車，其後方之Ｌ九─四六八八小客車閃避不及追撞ＳＫ─六六六
　　　　　三號車後，車子偏向外車道，行駛於外側車道Ｊ六─四七五０小客車再撞
　　　　　及Ｌ九─四六八八，行駛於Ｊ六─四七五０後方之我車再追撞Ｊ六─四七
　　　　　五０號車而肇事。」等情，其等三人一致指稱係上訴人駕車於外側車道變
　　　　　換至內側車道偏向內側路肩處緊急踩煞車，以致在後之戴張小梅閃避不及
　　　　　引發本起連環車禍，而張致文之車係最後一部車，其對於整個車禍之發生
　　　　　觀察最詳盡，且所述車禍發生之情節與戴張小梅、王國州陳述並無二致，
　　　　　再者，比對於相關四部車輛車損之情形及事故後車子之相關位置，亦與其
　　　　　等陳述肇事之起因相符，堪可採信。
　　（三）上訴人雖辯稱車禍係王國州路肩超車所致，且警訊筆錄係王國州、戴張小
　　　　　梅、張致文相互勾串而為不利於伊之陳述云云。雖訴外人張致文、王國州
　　　　　就事故發生時王國州行駛之車道究係內車道抑或外車道陳述不一致。惟王
　　　　　國州如原行駛於外側車道，則其由外側車道經路肩超越張致文小客車後，
　　　　　再駛回外側車道，衡之情理，應係王國州之小客車與張致文之小客車追撞
　　　　　於一處，不會波及行駛在內側車道之被告及戴張小梅之小客車；如其原係
　　　　　行駛於內側車道，由內側路肩超越戴張小梅車後，行駛回內側車道，理應
　　　　　自後追撞上訴人所駕駛之車方合常理，上訴人之車與戴張小梅之車斷不會
　　　　　接觸，倘王國州甫開始由內側路肩超戴張小梅之車，尚未完成超車，隨即
　　　　　與戴張小梅之小客車發生擦撞，則王國州車損之位置應在於左前車頭，戴
　　　　　張小梅車損之位置應在左後車尾方符事理，然與王國州、戴張小梅實際車
　　　　　損位置並不符合，可知本件車禍應非王國州超車不當造成，上訴人所辯要
　　　　　與事實不符，並不足採信。是本院認本件車禍之起因在於，上訴人行駛至
　　　　　肇事地點時突然變換車道至內側車道，於變換車道後偏向內側路肩處急踩
　　　　　煞車，以致在後之戴張小梅閃避不及自後追撞，致戴張小梅車偏出外側車
　　　　　道，被行駛內側車道而未保持安全距離及間隔之王國州撞及引發連環車禍
　　　　　。又本件經送台灣省竹苗區車輛行車事故鑑定委員會及台灣省車輛行車事
　　　　　故覆議鑑定委員會鑑定，雖僅認定系爭連環車禍係因上訴人變換車道不當
　　　　　所致，然參之王國州上開陳述可知，其行駛內側車道因見上訴人之車突停
　　　　　於內側車道時即開始煞停車輛，卻仍無法停住而撞擊戴張小梅之車輛，顯
　　　　　見王國州駕駛車輛亦未保持安全距離及間隔，上訴人及王國州就本件車禍
          發生有過失至為顯然，而其等過失則與本件車禍之發生則有因果關係。
三、按因故意或過失，不法侵害他人之權利者，負損害賠償責任；不法毀損他人之物
    者，被害人得請求賠償其物因毀損所減少之價額，民法第一百八十四條第一項前
    段、第一百九十六條定有明文。又被保險人因保險人應負保險責任之損失發生，
    而對於第三人有損失賠償請求權者，保險人得於給付賠償金額後，代位行使被保
    險人對於第三人之請求權，保險法第五十三條第一項亦定有明文。再按損害賠償
    祇應填補被害人實際損害，保險人代位被害人請求損害賠償時，依保險法第五十
    三條第一項規定，如其損害額超過或等於保險人已給付之賠償金額，固得就其賠
    償之範圍，代位請求賠償，如其損害額小於保險人已給付之賠償金額，則保險人
    所得代位請求者，應祇以該損害額為限，最高法院六十五年度台上字第二九０八
    號判例可資參照。本件上訴人既對於前開車禍有過失，該過失與訴外人戴張小梅
    之車損間具有相當因果關係，爰依前條文之規定，上訴人自應賠償訴外人戴張小
    梅所有車輛之損失，而被上訴人業已履行其保險賠償義務，自已取得訴外人戴張
    小梅對上訴人之侵權行為損害賠償請求權，並得本於該請求權對上訴人為請求，
    於法自屬有據。茲有疑義者乃上訴人因過失不法毀損訴外人戴張小梅所有之車輛
    程度為何。本件連環車禍肇事起因乃上訴人於汽車駕駛途中驟然變換車道，且變
    換車道未保持安全距離及間隔，復於行駛途中驟然減速所致，致戴張小梅閃避不
    及自後追撞，而偏出外側車道，再由行駛內側車道而未保持安全距離及間隔之王
    國州撞及等情，已如前述，顯見被上訴人承保之上開車輛右後車尾之損害乃為王
    國州因過失不法毀損所致，要與上訴人無涉，是此部分之損害，被上訴人自不得
    向上訴人請求。本件被上訴人所得請求上訴人賠償之數額，揆之上開法條及判例
    說明，自應以其所承保Ｌ九─四六八八號車實際可以請求上訴人賠償之數額為限
    。被上訴人所承保車之修復費用中以新零件更換舊零件之折舊部分，因增加被維
    修車輛之效用、價值，非屬必要費用，應予扣除。次查，被上訴人所提出之上開
    估價單所列該車前半部修復項目中，除其中工資二萬八千六百元部分，未增加被
    維修車輛之效用，應屬必要費用，不予扣除外，其餘四萬三千八百七十元零件費
    用部分，應依行政院所頒之固定資產耐用年數遞減法每年折舊千分之三六九計算
    折舊部分。因被上訴人與承修之汽車廠議價而以五萬五千元修復該車前半部，惟
    彼等並未再就工資及零件費用重新計算，則依比例折算該工資及零件費用應為二
    萬一千七百零六元、三萬三千二百九十四元（28600× (55000÷72470
     )＝21706【元以下四捨五入】；43870×(55000÷72470 )＝33294）。又本件訴
    外人戴張小梅依約應自行負擔自負額五千元，被上訴人亦扣除該金額未向上訴人
    請求（見原審卷第一一七頁至一一九頁陳報狀），茲因上訴人僅就被上訴人承保
    車之前半部負損害賠償責任，而被上訴人亦未與戴張小梅約定就該車何部分負擔
    何自負額，為公平計認戴張小梅就該車前、右後車尾自負額各為二千五百元（50
    00÷2＝2500），再將此自負額比例扣除工資及零件費用得出該等費用分別為二
    萬零四百五十六元、三萬二千零四十四元（21706－(2500÷2)＝20456；33294－
    (2500÷2)＝32044）。是本件車輛之工資依上開說明為二萬零四百五十六元，未
    增加被維修車輛之效用，應屬必要費用，不予扣除外，其餘三萬二千零四十四元
    ，則依上揭行政院所頒之固定資產耐用年數遞減法折舊。本件被上訴人承保之小
    客車系於八十六年十一月二十七日領照使用，有該汽車行車執照可按，至本件事
    故發生日八十七年八月九日止，實際使用期間為八月又十四日，依營利事業所稅
    結算申報查核準則第九十五條第八項規定「依固定資產提列折舊採用定率遞減法
    者，以一年為單位，其使用期間未滿一年者，按實際使用之月數相當於全年之比
    例計算之，不滿一月者，以月計。」之方式計算結果（計算方式如附表），其扣
　　除折舊後之零件費為二萬三千一百七十六元，加上前開工資之費用二萬零四百五
    十六元，本件必要之修理費為四萬三千六百三十二元，此即被上訴人得代位求償
    之數額。
四、從而，被上訴人依民法第一百九十六條及保險法第五十三條第一項之規定，請求
    上訴人給付四萬三千六百三十二元之金額，及自起訴狀繕本送達翌日即自八十九
    年八月二十三日起至清償日止，按週年利率百分之五計算之利息，為有理由，應
    予准許，其逾此部分之請求，於法無據，應予駁回。至於被上訴人敗訴部分，其
    假執行之聲請失所附麗，應併予駁回。原審就超過上開應准許部分，為上訴人敗
    訴之判決，並為假執行之宣告，自有未洽。上訴意旨就此部分指摘原判決不當，
    求予廢棄改判，為有理由，至於上開應准許部分，原審判命上訴人給付，並為假
    執行之宣告，核無違誤，上訴意旨就此部分仍執陳詞，指摘原判決不當，求予廢
    棄，為無理由，應駁回其上訴。
五、據上論結，本件上訴為一部有理由，一部無理由，依民事訴訟法第四百三十六條
    之一第三項、第四百五十條、第四百四十九條第一項、第七十九條但書，判決如
    主文。
中　　　華　　　民　　　國　　九十一　　年　　　一　　　月　　二十三　　日
                                  臺灣雲林地方法院民事第二庭
~B審判長法官　陳宏卿
~B法　　　官　陳婉玉
~B法　　　官　陳秋如
右正本證明與原本無異
本件不得上訴
中　　　華　　　民　　　國　　九十一　　年　　　一　　　月　　二十三　　日
~B法院書記官　廖錦棟
~F0
~T40
附表：（金額：新台幣，元以下四捨五入）
┌───┬──────────────┬───────────────┐
│目  次│  折        舊         額   │    折   舊   後   餘   額    │
├───┼──────────────┼───────────────┤
│一    │32044×0.369×9/12=8868     │00000-0000=23176              │
└───┴──────────────┴───────────────┘
